ACORDAO-COMPLETO-2455260

ACÓRDÃO 2866/2022 ATA 16/2022 - PRIMEIRA CÂMARA

VISTOS, relatados e discutidos estes autos de tomada de contas especial instaurada pelo Ministério do Turismo (MTur) , em desfavor de  Hércules Vandy Durães da Fonseca, ex-prefeito do Município de Lagoa dos Patos/MG (Gestão 2009-2012 e 2013-2016) , em razão de impugnação parcial das despesas do Convênio 739363/2010, Siconv 739363, cujo objeto é incentivar o turismo, por meio do apoio à realização do projeto denominado "Festa Junina - Arraiá do Arrasta Pé Lagopatense 2010".
ACORDAM os Ministros do Tribunal de Contas da União, reunidos em sessão da Primeira Câmara, ante as razões expostas pelo Relator, em:
9.1. julgar irregulares as contas de Hércules Vandy Durães da Fonseca, com fundamento nos artigos 1º, inciso I, 16, inciso III, alíneas 'b' e 'c', 19 e 23, inciso III, da Lei 8.443/1992, condenando-o ao pagamento da importância a seguir especificada, atualizada monetariamente e acrescida dos juros de mora, calculados a partir da data discriminada até a data da efetiva quitação do débito, fixando-lhe o prazo de quinze dias, para que comprove, perante o Tribunal, o recolhimento da referida quantia ao Tesouro Nacional, abatida a quantia já recolhida ao Erário, nos termos do artigo 23, inciso III, alínea 'a', da citada lei, c/c o artigo 214, inciso III, alínea 'a', do Regimento Interno do TCU:
	VALOR ORIGINAL (R$) 
	DATA DA OCORRÊNCIA

	60.812,11 (Débito) 
	14/6/2012

	813,68 (Crédito) 
	6/7/2012

9.2. aplicar ao responsável Hércules Vandy Durães da Fonseca multa prevista no artigo 57 da Lei 8.443/1992 c/c o artigo 267 do Regimento Interno do TCU, no valor de R$ 90.000,00 (noventa mil reais) , fixando-lhe o prazo de quinze dias, a contar da notificação, para que comprove, perante o Tribunal (artigo 214, III, alínea "a", do Regimento Interno do TCU) , o recolhimento da dívida ao Tesouro Nacional, atualizada monetariamente desde a data do acórdão proferido por este Tribunal até a do efetivo recolhimento, se pagas após o vencimento, na forma da legislação em vigor; 
9.3. autorizar, desde logo, a cobrança judicial das dívidas, caso não atendida a notificação, na forma do disposto no artigo 28, inciso II, da Lei 8.443/1992;
9.4. enviar cópia do Acórdão a ser prolatado à Procuradoria da República no Estado de Minas Gerais, nos termos do artigo 16, § 3º, da Lei 8.443/1992, c/c o artigo 209, § 7º, do Regimento Interno do TCU, para adoção das medidas cabíveis;
9.5. enviar cópia deste Acórdão, bem como do relatório e voto que o fundamentam, ao Ministério do Turismo e ao responsável, para ciência.

TOMADA DE CONTAS ESPECIAL. Convênio 0963/2010 (Siafi 739363) firmado entre o Ministério do Turismo e o Município de Lagoa dos Patos/MG

Primeira Câmara

Prefeitura de Lagoa dos Patos /MG.

3. Interessados/Responsáveis:
3.1. Interessado: Ministério do Turismo (05.457.283/0001-19).
3.2. Responsáveis: Diego Figueiredo Souza (11.489.050/0001-09); Hercules Vandy Duraes da Fonseca (XXX.151.216-XX); Luiz Carlos Vilefort de Araujo (07.630.749/0001-61).

13.1. Ministros presentes: Benjamin Zymler (na Presidência), Walton Alencar Rodrigues (Relator) e Jorge Oliveira.
13.2. Ministro-Substituto presente: Augusto Sherman Cavalcanti.

ACORDAO-COMPLETO-2540581

Acórdão 3601/2022 - Primeira Câmara

WALTON ALENCAR RODRIGUES

Transcrevo instrução cuja proposta foi acolhida pela Secretaria de Controle Externo de Tomada de Contas Especial:
INTRODUÇÃO
	Cuidam os autos de Tomada de Contas Especial instaurada pelo Ministério do Turismo (MTur) , em desfavor do Sr. Hércules Vandy Durães da Fonseca, ex-Prefeito do Município de Lagoa dos Patos/MG (Gestão 2009-2012 e 2013-2016) , em razão de impugnação parcial das despesas do Convênio 739363/2010, Siconv 739363 (Peça 1, p. 39-57) , firmado em 18/6/2010 entre o órgão federal e o referido município, e que tinha por objeto incentivar o turismo, por meio do apoio à realização do projeto denominado "Festa Junina - Arraiá do Arrasta Pé Lagopatense 2010".
HISTÓRICO
2.	O Convênio 739363/2010 foi firmado no valor de R$ 100.380,00, sendo R$ 95.380,00 à conta do concedente e R$ 5.000,00 referentes à contrapartida do convenente. Teve vigência de 18/6/2010 a 18/9/2010 (Peça 1, p. 45, Cláusula Quarta) , sendo de 30 dias, após o término da vigência, o prazo final para a apresentação da prestação de contas (Peça 1, p. 45, Cláusula Quarta, Parágrafo Terceiro) . A vigência do ajuste foi sucessivamente prorrogada, de ofício, até 16/8/2012 (Peça 1, p. 59-63, 66, 67, 72 e 201) . Os recursos foram liberados por meio das Ordens Bancárias 20120B800078 e 20120B800079, ambas emitidas em 16/5/2012 (Peça 1, p. 68) , e creditados na conta específica do convênio em 21/5/2012 (peça 13, p. 258) . 
2.1	A prestação de contas encaminhada pela prefeitura, por meio do Ofício GMC 126/2011, datado de 18/10/2011 (Peça 1, p. 65) , e posteriores complementações (Peça 1, p. 73, 82, 94, 125, 128, 142, 163) , foram examinadas na Nota Técnica de Análise 791/2012 (Peça 1, p. 74) , e nas Notas Técnicas de Reanálise 672/2013 (Peça 1, p. 83) , 1119/2013 (Peça 1, p. 108) , 688/2013 (Peça 1, p. 117) , 737/2014 (Peça 1, p. 133) , 34/2015 (Peça 1, p. 152) , e 135/2015 (Peça 1, p. 177) .
2.2	Conforme apontado no Relatório de TCE 028/2016 (Peça 1, p. 203) , a TCE foi instaurada em razão da ocorrência de irregularidades na execução financeira do Convênio 739363/2010. Embora o referido relatório não detalhe as irregularidades que deram causa à instauração da TCE, a Nota Técnica de Reanálise Financeira 135/2015 (Peça 1, p. 177) , ao opinar pela glosa parcial dos recursos repassados pelo convênio, no valor histórico de R$ 64.000,00, apontou as seguintes ocorrências, consideradas não sanadas:
	a) as Notas Fiscais 296 e 299, emitidas pela empresa vencedora da licitação, Luiz Carlos Villefort de Araújo (CNPJ 07.630.749/0001-61) , estavam com as datas de validade vencidas; o convenente apresentou Certidão de revalidação das notas pelo órgão fazendário competente;
	b) em relação à contratação por inexigibilidade de licitação: os Contratos de Exclusividade não possuem registro em cartório, em desacordo com o determinado no Acórdão 96/2008 do TCU; os contratos não foram publicados no Diário Oficial da União, contrariando o disposto no art. 26 da Lei 8666/92 e também em desacordo com o determinado no Acórdão 96/2008 do TCU.
2.3	Por meio dos Ofícios 970/2015/CGCV/SPOA/SE/MTur (Peça 1, p. 173) e 971/2015/CGCV/SPOA/SE/MTur (Peça 1, p. 175) , o Ministério do Turismo notificou o Município de Lagoa dos Patos/MG e o ex-Prefeito Hércules Vandy Durães da Fonseca, respectivamente, da reprovação da prestação de contas, requerendo a devolução dos recursos. Os Avisos de Recebimento (AR) à Peça 1 (p. 185) comprovam o recebimento das notificações.
2.4	Considerando o não saneamento das irregularidades apontadas e a não devolução dos recursos, instaurou-se a Tomada de Contas Especial. O Relatório de TCE 028/2016 (Peça 1, p. 203) concluiu que o prejuízo importaria no valor parcial dos recursos repassados, no montante de R$ 60.812,11, imputando-se a responsabilidade ao Sr. Hércules Vandy Durães da Fonseca, ex-Prefeito do Município de Lagoa dos Patos/MG (Gestão 2009-2012 e 2013-2016) .
2.5	O Relatório de Auditoria 524/2016 da Controladoria Geral da União (Peça 1, p. 237) também chegou às mesmas conclusões. Após serem emitidos o Certificado de Auditoria, o Parecer do Dirigente e o Pronunciamento Ministerial (Peça 1, p. 243, 244 e 247) , o processo foi remetido ao TCU.
2.6	Após aportar neste Tribunal, em instrução anexada na peça 8, foi proposta a realização de citação do Sr. Hércules Vandy Durães da Fonseca, em face da não comprovação da boa e regular aplicação dos recursos do Convênio 739363/2010, tendo em vista não ter ficado demonstrado o nexo de causalidade entre os pagamentos realizados com os recursos do convênio e as despesas atribuídas à execução do seu objeto. O valor do débito consignado na proposta corresponde ao valor total dos recursos federais transferidos ao Município de Lagoa dos Patos/MG (R$ 95.380,00) , abatendo-se o valor de R$ 813,68, referente ao saldo de aplicação financeira recolhido ao Tesouro Nacional em 6/7/2012 (Peça 13, p. 274; Peça 14, p. 227) . 
2.7	Adicionalmente, foi proposta diligência ao concedente para que este fornecesse cópia integral do processo de prestação de contas.
2.8	Prosseguindo, por meio do Pronunciamento juntado na peça 10, o Titular da Unidade Técnica entendeu que deveria ser realizada, naquele primeiro momento, apenas a diligência, em obediência ao disposto Memorando-Circular 24/2014- Segecex, de 10 de julho de 2014.
2.9	A diligência foi efetuada por meio do ofício 803/2018 (peça 11 e AR na peça 12) . Em resposta, o ministério remeteu a documentação presente nas peças 13 e 14. 
2.10	A documentação encaminhada foi devidamente analisada na instrução de peça 21. Na ocasião, o Auditor instrutor propôs a realização de citação e audiência do responsável, sugestão encampada pela Unidade Técnica. As comunicações contemplaram os termos abaixo transcritos:
Citação
Ocorrência:  não comprovação da boa e regular aplicação de recursos repassados pelo Convênio 739363/2010 (Siconv 739363) , celebrado em 18/6/2010 entre o Município de Lagoa dos Patos/MG e o Ministério do Turismo, e que tinha por objeto incentivar o turismo, por meio do apoio à realização do Projeto intitulado "Festa Junina - Arraiá do Arrasta Pé Lagopatense 2010", a ser realizado entre os dias 18 e 20/6/2010 naquele município, em razão da ausência de comprovação de que a empresa intermediária, contratada irregularmente por inexigibilidade de licitação, pagou o cachê das bandas e artistas que se apresentaram no evento (Bandas "Cacau com Rapadura", "Garotos da Camisa", "Toque Xote" e "Forró Xinelado", e Dupla "João Mineiro e Mariano") ;
Débito:
	VALOR ORIGINAL (R$) 
	DATA DA OCORRÊNCIA

	95.380,00 (D) 
	21/5/2012

	813,68 (C) 
	6/7/2012

Valor atualizado do débito, em 25/6/2019: R$   142.222,53
Conduta: não apresentar notas fiscais e recibos (ou outros documentos equivalentes) emitidos em nome das Bandas ou artistas (Cacau com Rapadura", "Garotos da Camisa", "Toque Xote" e "Forró Xinelado", e Dupla "João Mineiro e Mariano") e assinados por seus representantes legais ou pelos seus empresários exclusivos, sendo essa representação ou exclusividade registrada em cartório, não sendo comprovado, assim, o nexo causal entre os recursos recebidos e os pagamentos efetuados, visto que não se provou que os valores pagos aos intermediários contratados efetivamente foram repassados às bandas e artistas que realizaram shows.
Nexo de Causalidade: a conduta impediu comprovar o nexo entre objeto pactuado no convênio e os recursos federais destinados a esse ajuste, de modo que se caracterizou a impossibilidade de que se comprovasse a boa e regular gestão de recursos repassados.
Dispositivos violados: arts. 37, caput e inciso XXI, e 70, parágrafo único, da Constituição Federal de 1988; art. 93 do Decreto-Lei 200/1967; art. 66 do Decreto 93.872/1986; Lei 8.666/93; Acórdão 96/2008-TCU-Plenário; Acórdão 1435/2017-TCU-Plenário; Cláusula Décima Segunda, §2º, alínea "f", e Cláusula Terceira, item II, alínea "oo" e "pp", do Termo do Convênio 737612/2010.
Audiência:
Ocorrência: contratação irregular de intermediário entre o ente público e os artistas ou empresários exclusivos, no âmbito do processo de inexigibilidade de licitação que teve como objeto a contratação da empresa Diego Figueiredo Souza (paga com recursos do Convênio 739363/2010 - Siconv 739363) , ocasionada pela utilização indevida de inexigibilidade de licitação, visto que a interposta não apresentou os correspondentes Contratos de Exclusividade, registrados em cartório, e publicados no Diário Oficial da União, no prazo de cinco dias, conforme previsto no art. 26 da Lei 8.666/93 .
Conduta: autorizar a contratação por inexigibilidade da empresa Diego Figueiredo Souza como intermediária de bandas e artistas, e assinar o contrato de prestação de serviços com essa empresa, que não possuía contratos de exclusividade válido para fins de contratação via inexigibilidade.
Nexo de Causalidade: devido à ação do gestor, dando início ao procedimento de inexigibilidade, e assinando o contrato, ocorreu a contratação irregular.
Dispositivos violados: art. 25, inciso III, da Lei 8.666/1993; art. 49 da Portaria Interministerial 127/2008; Termo de Convênio 737612/2010, Cláusula Terceira, Item II, alíneas "h", "i", "cc", "ll" e "mm".
Evidências: Plano de Trabalho do Convênio 737612/2010 (Peça 1, p. 14) ; Termo do Convênio 737612/2010 (Peça 1, p. 39-57) ; prestação de contas apresentada pela convenente (Peça 13, p. 75-110) , e posteriores complementações (Peça 13, p. 147-166, 176-204, 208-278, 307-405, 410-509; Peça 14, p. 1-44, 58-80, 96-103 e 133-145) ; Nota Técnica de Reanálise Financeira 135/2015 (Peça 1, p. 177) ; Cartas de Exclusividade (Peça 13, p. 485; Peça 14, p. 6) ; Contratos de Exclusividade (Peça 14, p. 63, 65, 67 e 69) ; Contratos 048/2010, 049/2010, 050/2010 e 051/2010, firmados com a empresa Diego Figueiredo Souza (Peça 13, p. 78-81, 83-86, 88-91 e 95-98) ; extrato bancário da conta específica do convênio (Peça 13, p. 258-260) ;
2.11	A citação do ex-gestor se deu por meio do ofício 6933/2019 (peça 25 e AR na peça 26) , 19/8/2019. Em resposta, foram encaminhados os elementos presentes na peça 27. 
ANÁLISE DOS PRESSUPOSTOS DE PROCEDIBILIDADE DA IN/TCU 71/2012
3.	Verifica-se que não houve o transcurso de mais de dez anos desde o fato gerador sem que tenha havido a notificação do responsável pela autoridade administrativa federal competente (art. 6º, inciso II, c/c art. 19 da IN/TCU 71/2012, modificada pela IN/TCU 76/2016) , uma vez que os recursos do convênio foram transferidos em 16/5/2012 (Peça 1, p. 68) , e o Sr. Hércules Vandy Durães da Fonseca foi notificado sobre as irregularidades pela autoridade administrativa competente em 23/12/2015 (Peça 1, p. 185) , por meio do Ofício 971/2015/CGCV/SPOA/SE/MTur (Peça 1, p. 175) .
3.1	Observa-se que o valor atualizado do débito apurado (sem juros) em 1/1/2017 é superior a R$ 100.000,00, na forma estabelecida conforme os arts. 6º, inciso I, e 19 da IN/TCU 71/2012, modificada pela IN/TCU 76/2016. 
3.2	A tomada de contas especial está, assim, devidamente constituída e em condição de ser instruída.
EXAME TÉCNICO
Síntese das Alegações de defesa e razões de justificativa
4.	O responsável inicia sua defesa afirmando que o evento aconteceu conforme programado, inclusive com a devida realização dos shows das bandas contratadas.
4.1	Argumenta que as bandas teriam recebido os cachês acertados e que tal comprovação constaria do Inquérito Policial 0194/2013-4 DPF/MOC/MG, instaurado pela Polícia Federal. Ressalta que, caso os artistas não tivessem recebido os valores devidos, teriam sido movidas ações de cobrança, o que não ocorreu segundo o responsável.
4.2	Quanto à exigência de registro em cartório dos contratos de exclusividade, assevera que não existe obrigação legal nesse sentido, apenas recomendação. Ressalta que o próprio convênio celebrado com o ministério não prevê a obrigatoriedade do referido procedimento.
4.3	Assevera que as publicações relativas à inexigibilidade foram devidamente realizadas no quadro de avisos da prefeitura do município, no Diário Oficial do Estado de Minas Gerais e em jornal de grande circulação regional.
4.4	Prosseguindo, registra que não participou diretamente dos procedimentos de licitação e contratação, o que teria ficado a cargo da comissão de licitação, e que todos os atos do processo foram devidamente fundamentados em premissas razoáveis.
4.5	Alega que sua responsabilização deriva tão-somente de sua condição de então prefeito municipal, o que configuraria responsabilidade objetiva e solidária do agente público, o que, em seu entendimento, seria rechaçado pela legislação e pela jurisprudência.
4.6	Ainda sobre o tema, argumenta que inexistem nos autos qualquer elemento que comprove a ocorrência de má-fé ou dolo em sua conduta.
4.7	Finalizando sua defesa, invoca o art. 28 da Lei de Introdução às Normas do Direito Brasileiro (LINDB) , afirmando que o gestor público só pode ser responsabilizado em caso de dolo ou erro grosseiro, o que, segundo o defendente, não seria o caso destes autos.
Análise
4.8	Sobre a efetiva ocorrência das irregularidades objeto da citação e da audiência, deve-se, de plano, registrar que o ex-gestor não trouxe qualquer elemento probatório adicional, limitando-se a a negar a existência de quaisquer impropriedades na execução da avença. Desse modo, ficam mantidas as conclusões já relatadas nas instruções anteriores.
4.9	Especificamente em relação ao pagamento dos cachês. O defendente não trouxe qualquer comprovação documental de que os valores devidos às bandas foram regularmente adimplidos. Além disso, quanto à suposta instauração de Inquérito Policial, se tal fato interessa à defesa, caberia a ela própria trazer a estes autos os elementos que considera capazes de comprovar suas teses, não cabendo ao Tribunal advogar seus interesses privados, nem tampouco investigar a possível existência de documentos ou declarações contidas em procedimentos administrativos próprios de outros órgãos de controle.
4.10	Quanto à exigência de registro em cartório dos contratos de exclusividade, ao contrário do afirmado pela defesa, a exigência consta do convênio firmado, conforme se observa na Cláusula Terceira, inciso II, alínea 'oo'. O mesmo ocorre quanto à obrigatoriedade de comprovação do recebimento dos cachês pelas bandas, como pode ser visto na Cláusula Décima Segunda, Parágrafo Primeiro, alínea 'g'. Assim, não cabe acolhimento do argumento apresentado.     
4.11	No que se refere à publicação das inexigibilidades, mais uma vez, o ex-gestor se restringe à mera declaração, sem trazer qualquer documento que a comprove, razão pela qual não se pode acatar a alegação.
4.12	Quanto à sua participação nos atos inquinados, merece ser registrado que o município de Lagoa dos Patos é uma pequena localidade na região Norte do Estado de Minas Gerais, que possui população de menos de cerca de cinco mil habitantes. Tal informação é relevante na medida em que permite imaginar que a festividade aqui tratada certamente apresentava grande importância para a economia municipal e para sua população. Assim, poder-se-ia esperar que o gestor exercesse supervisão criteriosa e até mesmo pessoal sobre a execução do objeto da avença.
4.13	Assim sendo, mostra-se difícil acreditar que, em um município de tão pequeno porte, o prefeito não tivesse conhecimento ou mesmo ingerência pessoal nos atos referentes ao convênio, até mesmo para supervisionar e garantir o efetivo cumprimento das exigências contidas no ajuste firmado com o Mtur.
4.14	Relativamente à ocorrência de dolo na conduta do responsável, deve-se frisar que o Tribunal, em diversas oportunidades, já se pronunciou no sentido de que a ausência de dolo ou de locupletamento por parte do gestor não o exime do dever de recompor o dano a que deu causa por meio de atuação imprudente, negligente ou omissa. Essas circunstâncias, se presentes, conferem maior gravidade ao ato ilícito e devem ser avaliadas por ocasião da imposição de multa. Diversas decisões podem ser citadas nesse sentido, a exemplo dos Acórdão 1942/2012-TCU-Segunda Câmara (Relator Ministro Aroldo Cedraz) e 1148/2006-TCU-Plenário (Relator Ministro Augusto Nardes) . 
4.15	No que tange à responsabilização do Sr. Hércules Vandy, ao contrário do alegado, não se observa responsabilidade objetiva. Compre ressaltar que o alcaide municipal exerce funções diversas, além daquelas de natureza meramente política. Em verdade, seu cargo abriga diversas atribuições na esfera administrativa, aí incluídos a própria administração municipal, execução de convênios, realização de pagamentos etc. Nesse sentido, por razões óbvias recaem sobre sua pessoa a responsabilidade direta e/ou indireta não apenas pelos seus próprios atos, mas também por aqueles sobre os quais deveria exercer o poder de supervisão, fiscalização e conferência.
4.16	Mais uma vez, cumpre repisar que tais conclusões são especialmente válidas quando se considera o pequeno porte do município em questão. Assim, não cabe acolhimento da alegação oferecida pela defesa.
4.17	Por fim, no que se refere à invocação do art. 28 da LINDB, este Tribunal já emitiu entendimento no sentido de que a regra ali prevista não se aplica à responsabilidade financeira por dano ao erário, permanecendo o dever de indenizar prejuízos aos cofres públicos sujeito à comprovação de dolo ou culpa, sem qualquer gradação, tendo em vista o tratamento constitucional dado à matéria. Tal posicionamento pode ser encontrado, por exemplo, nos Acórdão 5547/2019-TCU-Primeira Câmara e 2.391/2018-Plenário, ambos da Relatoria do Ministro Benjamin Zymler.
4.18	Desse modo, findado o exame das alegações de defesa e das razões de justificativa juntadas pelo ex-prefeito, conclui-se pela sua rejeição, uma vez que não lograram afastar as irregularidades apontadas, nem tampouco o débito apurado. 
Outros débitos imputados ao responsável
5.	Informa-se que não foram encontrados débitos imputados ao Sr. Hércules Vandy Durães da Fonseca em outros processos em tramitação no Tribunal.
Ocorrência ou não da prescrição da pretensão punitiva do TCU
6.	Vale ressaltar que a pretensão punitiva do TCU, conforme Acórdão 1441/2016-TCU-Plenário (Rel. Min. Relator Benjamin Zymler) , que uniformizou a jurisprudência acerca dessa questão, subordina-se ao prazo geral de prescrição indicado no art. 205 do Código Civil, que é de 10 anos, contado da data de ocorrência da irregularidade sancionada, nos termos do art. 189 do Código Civil, sendo este prazo interrompido pelo ato que ordenar a citação, a audiência ou a oitiva do responsável. No caso em exame, não ocorreu a prescrição, uma vez que os recursos do convênio foram creditados da conta específica em 21/5/2012 (Peça 13, p. 258) , e o ato que ordenou a citação se deu em 27/6/2019 (peça 23) .
CONCLUSÃO
7.	Findo o exame da defesa oferecida pelo responsável, verifica-se que os elementos trazidos não se mostraram suficientes para elidir as irregularidades indicadas, nem tampouco descaracterizar o dano ao erário apurado. Assim, cabe propor o julgamento pela irregularidade das contas, condenação em débito e aplicação de multa, nos termos da proposta abaixo formulada. 
Exame da Boa-fé
8.	Não constam destes autos elementos suficientes para se reconhecer a ocorrência de boa-fé na conduta do responsável, podendo este Tribunal, desde logo, proferir o julgamento de mérito pela irregularidade das contas, conforme os termos dos §§ 2º e 6º do art. 202 do Regimento Interno do TCU. (Acórdão 2064/2011-TCU-Primeira Câmara (relator: Ubiratan Aguiar) , 6.182/2011-TCU-1ª Câmara (relator: Weber de Oliveira) , 4.072/2010-TCU-1ª Câmara (Relator: Valmir Campelo) , 1.189/2009-TCU-1ª Câmara (Relator: Marcos Bemquerer) , 731/2008-TCU-Plenário (Relator: Aroldo Cedraz) .
PROPOSTA DE ENCAMINHAMENTO
9.	Diante do exposto, submetem-se os autos à consideração superior, propondo-se: 
julgar irregulares, nos termos dos arts. 1º, inciso I, 16, inciso III, alíneas b e c, da Lei 8.443/1992, c/c os arts. 19 e 23, inciso III, da mesma Lei, as contas do Sr. Hércules Vandy Durães da Fonseca (CPF XXX.151.216-XX) , ex-Prefeito do Município de Lagoa dos Patos/MG (Gestão 2009-2012 e 2013-2016) , condenando-o ao pagamento da importância a seguir especificada, atualizada monetariamente e acrescida dos juros de mora, calculados a partir da data discriminada até a data da efetiva quitação do débito, fixando-lhe o prazo de quinze dias, para que comprove, perante o Tribunal, o recolhimento da referida quantia aos cofres do Tesouro Nacional, nos termos do art. 23, inciso III, alínea "a", da citada lei, c/c o art. 214, inciso III, alínea "a", do Regimento Interno do TCU; 
Débito atribuído ao Sr. Hércules Vandy Durães da Fonseca (CPF XXX.151.216-XX) 
	VALOR ORIGINAL (R$) 
	DATA DA OCORRÊNCIA

	95.380,00 (D) 
	21/5/2012

	813,68 (C) 
	6/7/2012

 aplicar ao responsável Hércules Vandy Durães da Fonseca (CPF XXX.151.216-XX) a multa prevista no art. 57 da Lei 8.443/1992 c/c o art. 267 do Regimento Interno do TCU, fixando-lhe o prazo de quinze dias, a contar da notificação, para que comprove, perante o Tribunal (art. 214, III, alínea "a", do Regimento Interno do TCU) , o recolhimento da dívida aos cofres do Tesouro Nacional, atualizada monetariamente desde a data do acórdão proferido por este Tribunal até a do efetivo recolhimento, se pagas após o vencimento, na forma da legislação em vigor; 
autorizar, desde logo, a cobrança judicial das dívidas, caso não atendida a notificação, na forma do disposto no art. 28, inciso II, da Lei 8.443/1992;
autorizar também, desde logo, se requerido, com fundamento no art. 26 da Lei 8.443, de 1992, c/c o art. 217, §§ 1º e 2º do Regimento Interno do TCU, o parcelamento da dívida em até 36 parcelas, incidindo, sobre cada parcela, corrigida monetariamente, os correspondentes acréscimos legais, fixando-lhe o prazo de quinze dias, a contar do recebimento da notificação, para comprovar, perante o Tribunal, o recolhimento da primeira parcela, e de trinta dias, a contar da parcela anterior, para comprovarem os recolhimentos das demais parcelas, devendo incidir, sobre cada valor mensal, atualizado monetariamente, os juros de mora devidos, no caso do débito, na forma prevista na legislação em vigor, alertando o responsável de que a falta de comprovação do recolhimento de qualquer parcela importará o vencimento antecipado do saldo devedor, nos termos do § 2º do art. 217 do Regimento Interno deste Tribunal;
enviar cópia do Acórdão a ser prolatado à Procuradoria da República no Estado de Minas Gerais, nos termos do § 3º do art. 16 da Lei 8.443/1992, c/c o § 7º do art. 209 do Regimento Interno do TCU, para adoção das medidas cabíveis;
enviar cópia do Acórdão que vier a ser proferido ao Ministério do Turismo e ao responsável, para ciência;
informar à Procuradoria da República no Estado de Minas Gerais, ao Ministério do Turismo e ao responsável que a presente deliberação, acompanhada do Relatório e do Voto que a fundamenta, está disponível para a consulta no endereço www.tcu.gov.br/acordaos, além de esclarecer que, caso requerido, o TCU poderá fornecer sem custos as correspondentes cópias, de forma impressa; e 
informar à Procuradoria da República no Estado de Minas Gerais que, nos termos do parágrafo único do art. 62 da Resolução TCU 259/2014, os procuradores e membros do Ministério Público credenciados nesta Corte podem acessar os presentes autos de forma eletrônica e automática, ressalvados apenas os casos de eventuais peças classificadas como sigilosas, as quais requerem solicitação formal.
O Ministério Público junto ao TCU concordou com a proposta de encaminhamento da Unidade Técnica, porém acresceu o seguinte ajuste: 
O Ministério Público concorda com o encaminhamento sugerido pela SecexTCE, sem prejuízo de sugerir ajuste na proposta constante da instrução à peça 30 (p. 6-7) .
Preliminarmente, há que se destacar que foi reconhecida pelo órgão convenente a execução da "Festa Junina - Arraiá do Arrasta Pé Lagopatense 2010".
Passando-se ao exame de mérito da TCE, o Ministério Público observa que as irregularidades identificadas pela unidade técnica e que foram refletidas nos questionamentos dirigidos ao Sr. Hércules Vandy Durães da Fonseca tiveram os seguintes focos: 
a) citação: ausência de notas fiscais ou recibos assinados diretamente pelos artistas ou por intermédio de seus representantes legais ou empresários exclusivos, cujos respectivos contratos de exclusividade deveriam ter sido devidamente registrados em cartório;
b) audiência: utilização indevida de inexigibilidade de licitação, agravada pelo fato de os contratos de exclusividade, outorgados pelos artistas a uma das empresas intermediárias contratadas pelo município de Lagoa dos Patos, não estarem registrados em cartório e não terem sido publicados no DOU.
No que se refere ao questionamento que foi objeto de citação nos autos, o Ministério Público não ignora a existência de polêmica em torno do tema que envolve a comprovação da regular aplicação de recursos federais transferidos pelo MTur para custear eventos turísticos, especificamente por meio de recibos, notas fiscais ou outros documentos equivalentes, assinados diretamente pelos artistas ou por seus empresários exclusivos, a fim de atestar que o intermediário, contratado pelo convenente, repassou, de fato, os recursos àqueles que realizaram as apresentações artísticas.
Em parecer proferido por este membro do Ministério Público no TC Processo 019.619/2015-4[footnoteRef:2], TCE em andamento (fase recursal) sob relatoria do Ministro Walton Alencar Rodrigues, a referida polêmica motivou a interposição de incidente de uniformização de jurisprudência, quanto à relevância da presença dos recibos dos cachês dos artistas para a imputação, ou não, de débito aos envolvidos (responsável do ente ou entidade convenente e empresa intermediária) , considerando a existência de deliberações do TCU em ambos os sentidos[footnoteRef:3]. [2:  Peça 67 do referido processo.]  [3:  Vide menção às duas correntes jurisprudenciais, pela existência ou inexistência de débito, nos parágrafos 20 e 21 do parecer à peça 67 do TC Processo 019.619/2015-4 (p. 4) .] 
De acordo com o entendimento externado por este membro do MP/TCU no TC Processo 019.619/2015-4, o Tribunal somente poderia exigir recibos ou documentos equivalentes, a fim de comprovar o recebimento dos cachês pelos artistas ou por seus representantes exclusivos, a eles pagos pelos intermediários, apenas em relação a convênios firmados a partir de 13/9/2019[footnoteRef:4], data da ciência do MTur sobre as medidas indicadas no Acórdão 936/2019-TCU-Plenário (relator: Ministro José Múcio Monteiro) , prolatado na sessão de 24/4/2019. [4:  Ver peças 51 e 53 do TC Processo 024.774/2014-6, TCE que envolveu a utilização de recursos do MTur pelo município de Uiraúna/PB, na qual foi proferido o Acórdão 936/2019-TCU-Plenário.] 
A interposição do incidente de uniformização de jurisprudência foi motivada, em especial, pelo fato de que, posteriormente à prolação do Acórdão 936/2019-TCU-Plenário, a Primeira Câmara do Tribunal aprovou diversas deliberações[footnoteRef:5], por meio das quais foi exigida a apresentação de recibos assinados por artistas e bandas, ou por seus representantes exclusivos, para fins de aferição da existência do nexo entre os recursos federais oriundos de convênios e os dispêndios realizados para o pagamento das apresentações artísticas. [5:  A exemplo dos seguintes acórdãos, mencionados no parecer à peça 67 do TC Processo 019.619/2015-4: 14.101/2019 (relator: Ministro Vital do Rêgo) , 14.534/2019 (relator: Ministro Benjamin Zymler) , 825/2020 (relator: Ministro Vital do Rêgo) e 13.968/2019 (relator: Ministro Vital do Rêgo) - retificado, por inexatidão material, pelo Acórdão 2.928/2020 (relator: Ministro Vital do Rêgo) .] 
No caso sob exame nesta TCE, considerando que o Convênio 739363/2010 foi firmado em 18/6/2010, não deveria ter sido promovida em 2/9/2019 (data do ofício dirigido ao Sr. Hércules Vandy Durães da Fonseca - peça 25) , em respeito ao teor do que restou decidido no Acórdão 936/2019-TCU-Plenário, a citação com questionamento atinente à não apresentação de notas fiscais, recibos ou documentos equivalentes, "emitidos em nome das Bandas ou artistas (Cacau com Rapadura", "Garotos da Camisa", "Toque Xote" e "Forró Xinelado", e Dupla "João Mineiro e Mariano") e assinados por seus representantes legais ou pelos seus empresários exclusivos" (peça 25, p. 1) , para fins de comprovação do efetivo recebimento dos cachês.
Ocorre que a precariedade dos contratos e declarações de exclusividade presentes nesta TCE (peça 4, p. 1-15) , outorgados por supostos representantes das bandas e artistas às empresas que os representaram no evento promovido pelo município de Lagoa dos Patos - as quais não foram arroladas nesta TCE, a saber: Diego Figueiredo Souza (empresário individual - nome fantasia: Status Business Promoções Artísticas e Eventos) e Luiz Carlos Vilefort de Araújo (empresário individual) -, impede, sem a presença de outros elementos comprobatórios (recibos, p. ex.) , que se estabeleça o nexo entre os pagamentos aos intermediários e os ressarcimentos pelas apresentações artísticas que ocorreram no evento turístico.
O juízo acerca da referida precariedade é resultante de um conjunto de circunstâncias que apontam, inclusive, para a ocorrência de fraude na elaboração de parte dos contratos e declarações de exclusividade que favoreceram os empresários individuais Diego Figueiredo Souza e Luiz Carlos Vilefort de Araújo (peça 4, p. 1-15) , a seguir resumidas:
não há reconhecimento de firma dos signatários dos contratos e declarações de exclusividade;
os contratos de exclusividade não foram registrados em cartório;
não há como afirmar que as pessoas que assinam em nome das bandas são, de fato, representantes devidamente habilitados pelos artistas para representá-los;
apesar de a Banda Toque Xote ter assinado "contrato de exclusividade" com a empresa Luiz Carlos Vilefort de Araújo, em 12/4/2010[footnoteRef:6] (peça 4, p. 7-8) , a empresa Diego Figueiredo Souza apresentou declaração de "exclusividade" com a afirmação de que também deteria, "na data de 20/06/2010, a exclusividade do Show da BANDA TOQUE XOTE, na mesma cidade [referência ao município de Lagoa dos Patos], durante o Arraiá do Arrastapé Lagopatense 2010" (peça 4, p. 15 - grifo nosso) . [6:  Cláusula Quarta do contrato: "O presente contrato garante a exclusividade dos serviços do REPRESENTADO [Banda Toque Xote], em favor do REPRESENTANTE [Luiz Carlos Vilefort de Araújo], pelo prazo de 06 (seis) meses, contados da data de celebração do presente." (peça 4, p. 8 - grifo nosso) .] 
A impossibilidade de ser conferido crédito aos documentos que serviriam para dar suporte às contratações dos artistas, conduz à conclusão da inexistência de nexo entre os recursos do Convênio 739363/2010 e os pagamentos realizados pela prefeitura municipal de Lagoa dos Patos para as empresas Diego Figueiredo Souza e Luiz Carlos Vilefort de Araújo.
Assim, em concordância com o entendimento da SecexTCE, o Ministério Público destaca que caberia ao responsável apresentar "comprovação documental de que os valores devidos às bandas foram regularmente adimplidos" (parágrafo 4.9 da instrução à peça 30, p. 4) , por meio, por exemplo, de notas fiscais ou recibos assinados pelos artistas ou por seus empresários exclusivos.
A conclusão apresentada acerca da ocorrência que foi objeto de citação neste processo amolda-se às situações delineadas nos subitens 9.2.3 e 9.2.3.2 do Acórdão 1435/2017-TCU-Plenário (relator: Ministro Vital do Rêgo) , proferido em sede de consulta, considerando que a oportuna condenação em débito do Sr. Hércules Vandy Durães da Fonseca restará amparada, em especial, pelo fato de que os contratos de exclusividade presentes nestes autos (peça 4, p. 1-10) não se revestiram de formalidades essenciais para servirem como meio apto ao estabelecimento do nexo entre os recursos conveniais e os pagamentos que remuneraram as bandas. Transcreve-se, a seguir, os mencionados subitens 9.2.3 e 9.2.3.2:
9.2.3. tais situações, no entanto, podem não ensejar, por si sós, o julgamento pela irregularidade das contas tampouco a condenação em débito do (s) responsável (is) , a partir das circunstâncias inerentes a cada caso concreto, uma vez que a existência de dano aos cofres públicos, a ser comprovada mediante instauração da devida tomada de contas especial, tende a se evidenciar em cada caso, entre outras questões, quando:
 (...) 
9.2.3.2. não for possível comprovar o nexo de causalidade, ou seja, que os pagamentos tenham sido recebidos pelo artista ou por seu representante devidamente habilitado, seja detentor de contrato de exclusividade, portador de instrumento de procuração ou carta de exclusividade, devidamente registrados em cartório.
 (grifos nossos) 
Apesar de o Ministério Público concordar com a SecexTCE quanto à rejeição das alegações de defesa apresentadas pelo ex-prefeito, com o consequente julgamento pela irregularidade de suas contas e imputação de débito, verifica-se a necessidade de ser reduzido o montante da condenação, tendo em vista a proposta da unidade técnica de devolução da totalidade dos recursos repassados pelo MTur (quadro da letra "a" do parágrafo 9 da instrução à peça 30, p. 6) .
Considerando, nos termos indicados no parágrafo 4 deste parecer, que o objeto do convênio foi subdivido em dois segmentos, quais sejam, infraestrutura e apresentações artísticas, e que não houve questionamento do TCU, em sede de citação, quanto ao primeiro desses segmentos, há que se promover a adequação do débito a ser imputado ao ex-prefeito. Assim, o débito que deverá constar do oportuno acórdão condenatório deve mencionar a quantia de R$ 60.812,11, com data de ocorrência em 14/6/2012[footnoteRef:7], equivalente à proporção de recursos federais sobre o montante atinente à glosa das atrações artísticas (R$ 64.000,00 * 95,02% = R$ 60.812,11) . [7:  Data dos pagamentos às empresas Diego Figueiredo Souza e Luiz Carlos Vilefort de Araújo, conforme consulta realizada nos sistemas informatizados do TCU (extrato bancário da conta específica do Convênio 739363/2010) .] 
No que tange à audiência do Sr. Hércules Vandy Durães da Fonseca, as conclusões anteriormente expostas sobre a fragilidade dos contratos e declarações de exclusividade implicam a concordância do MP/TCU com a proposta da SecexTCE, no sentido de serem rejeitadas as razões de justificativa do responsável. Os referidos documentos, que embasaram as inexigibilidades de licitação, não atenderam aos pressupostos previstos no inciso III do art. 25 da Lei 8.666/1993 e, em consequência, não serviram para configurar a hipótese de inviabilidade de competição consignada no caput do referido artigo da Lei de Licitações.
***
Diante do exposto, este membro do Ministério Público de Contas da União reitera sua concordância em relação à proposta da SecexTCE, sugerindo o seguinte encaminhamento para este processo:
alteração do quadro da letra "a" do parágrafo 9 da instrução à peça 30 (p. 6) , de modo que a parcela de débito corresponda a R$ 60.812,11, com data de ocorrência em 14/6/2012 (com manutenção da parcela de crédito de R$ 813,68, com data de ocorrência em 6/7/2012) ;
manutenção das demais propostas constantes do parágrafo 9 da instrução à peça 30 (p. 6-7) .
É o relatório.

Tiago Gaudereto Stringheta (106.373/OAB-MG) e Julio Firmino da Rocha Filho (96.648/OAB-MG).

Procurador Rodrigo Medeiros de Lima.

TOMADA DE CONTAS ESPECIAL. CONVÊNIO. MINISTÉRIO DO TURISMO. EVENTO REGIONAL. IMPUGNAÇÃO PARCIAL DAS DESPESAS, NÃO OBSTANTE A EXECUÇÃO FÍSICA DO OBJETO. CONTRATAÇÃO IRREGULAR POR INEXIGIBILIDADE DE EMPRESAS INTERMEDIÁRIAS DE BANDAS MUSICAIS. NÃO-COMPROVAÇÃO DE PAGAMENTO DE CACHÊS AOS ARTISTAS. VIOLAÇÃO DOS TERMOS DO CONVÊNIO. AUSÊNCIA DE PUBLICIDADE. CITAÇÃO. REJEIÇÃO. IRREGULARIDADE. DÉBITO. MULTA. CIÊNCIA.

TOMADA DE CONTAS ESPECIAL (TCE)

Secretaria de Controle Externo de Tomada de Contas Especial (SecexTCE).

Trata-se de Tomada de Contas Especial instaurada pelo Ministério do Turismo (MTur) , em desfavor de Hércules Vandy Durães da Fonseca, prefeito do município de Lagoa dos Patos/MG durante as gestões de 2009-2012 e de 2013-2016, em razão da impugnação parcial das despesas do Convênio 739363/2010, firmado em 18/6/2010, cujo objeto é incentivar o turismo por meio do apoio à realização da "Festa Junina - Arraiá do Arrasta Pé Lagopatense 2010" (peça 1, p. 39-57) .
O ajuste vigeu pelo período de 18/6/2010 a 16/8/2012, tenho o prazo para apresentação da prestação de contas expirado em 18/7/2013 (peça 1, p. 222) .
Para consecução do objeto do convênio, foram acordados R$ 100.380,00, dos quais R$ 95.380,00 (95,02%) correram à conta do concedente e R$ 5.000,00 assumidos como contrapartida do convenente.
O plano de trabalho anexo ao instrumento do ajuste (peça 1, págs. 14-18) previu a contratação dos seguintes:
I - infraestrutura:
	Descrição
	Valor (R$) 
	Localização nos autos

	Locação de equipamentos de iluminação
	7.800,00
	Peça 1, p. 14

	Locação de equipamentos de sonorização
	12.000,00
	Peça 1, p. 14

	Locação de telão
	3.580,00
	Peça 1, p. 14-15

	Palco profissional
	13.000,00
	Peça 1, p. 15

	TOTAL (R$) 
	36.380,00
	
II - apresentações artísticas:
	Descrição
	Valor (R$) 
	Localização nos autos

	Banda Cacau com Rapadura
	10.000,00
	Peça 1, p. 14

	Banda Garotos da Camisa
	12.000,00
	Peça 1, p. 14

	Banda Toque Xote
	10.000,00
	Peça 1, p. 15

	Dupla João Mineiro e Mariano
	25.000,00
	Peça 1, p. 15

	Banda Forró Xinelando
	7.000,00
	Peça 1, p. 15

	TOTAL (R$) 
	64.000,00
	
O Ministério do Turismo, por meio da Nota Técnica de Análise Financeira 135/2015 (peça 1, p. 177-181) e do Relatório de Tomada de Contas Especial 28/2016, de 29/2/2016 peça 1, p. 203-207) , não obstante reconhecer a execução física do objeto do convênio (peça 1, p. 175) , determinou a glosa de R$ 60.812,11, em razão de ausência de contratos de exclusividade das bandas artísticas que se apresentaram no evento, devidamente registrados em cartório.
No âmbito deste Tribunal, foi promovida a regular citação e audiência do responsável Hércules Vandy Durães da Fonseca em decorrência das seguintes imputações:
     Citação
- não comprovação da boa e regular aplicação de recursos repassados pelo Convênio 739363/2010, por não apresentar notas fiscais e recibos (ou outros documentos equivalentes) emitidos em nome das Bandas ou artistas (Cacau com Rapadura", "Garotos da Camisa", "Toque Xote" e "Forró Xinelado", e Dupla "João Mineiro e Mariano") e assinados por seus representantes legais ou pelos seus empresários exclusivos, sendo essa representação ou exclusividade registrada em cartório, não sendo comprovado, assim, o nexo causal entre os recursos recebidos e os pagamentos efetuados, visto que não se provou que os valores pagos aos intermediários contratados efetivamente foram repassados às bandas e artistas que realizaram apresentações;
	Audiência
- contratação irregular de intermediário entre o ente público e os artistas ou empresários exclusivos, no âmbito do processo de inexigibilidade de licitação, ocasionada pela utilização indevida de inexigibilidade de licitação, visto que a interposta não apresentou os correspondentes Contratos de Exclusividade, registrados em cartório, e publicados no Diário Oficial da União [DOU], no prazo de cinco dias, conforme previsto no art. 26 da Lei 8.666/93.
Ao comparecer aos autos, Hércules Vandy Durães da Fonseca aduz, em síntese: realização do evento; regular recebimento dos cachês pelos artistas; ausência de obrigação legal para registro em cartórios dos contratos de exclusividade; publicação dos extratos das contratações no quadros de avisos da prefeitura; não-participação ativa nos atos impugnados; indevida  responsabilização objetiva do então prefeito; ausência de má fé e erro grosseiro.
Ao final, pugna pela regularidade das contas e quitação do débito.
Após analisar a defesa apresentada pelo ex-prefeito à peça 27, a Secretaria de Controle Externo de Tomada de Contas Especial propõe rejeitar as alegações, julgar irregulares a contas do responsável, com fundamento nos artigos 1º, 16, inciso III, da Lei 8.443/1992, condená-lo a ressarcir ao Erário a integralidade dos recursos federais transferidos ao município por força do convênio,  no valor de R$ 95.380,00, referido a 21/5/2012, abatido o crédito de R$ 813,68, na data de 6/7/2012, bem como aplicar-lhe sanção pecuniária prevista no artigo 57 da Lei Orgânica do TCU.
O Ministério Público junto ao TCU endossa a essência da proposta da Unidade Técnica. Todavia, sugere adequar o valor do débito para R$ 60.812,11, com data de ocorrência em 14/6/2012, com o desconto da parcela de crédito de R$ 813,68, em 6/7/2012, uma vez que os fatos imputados ao ex-prefeito referem-se apenas à irregularidade da contratação de empresas intermediárias e à não-comprovação do pagamento aos artistas.
Feita essa necessária apresentação, decido.
Aquiesço ao encaminhamento alvitrado pela Unidade Técnica com os adendos do Parquet especializado, cujas razões, desde logo, incorporo ao meu voto.
O responsável Hércules Vandy Durães da Fonseca, na condição de signatário do ajuste de convênio e gestor principal dos recursos federais, a quem incumbia superintender e homologar a regularidade das despesas por ele ordenadas, não logrou afastar as irregularidades a ele imputadas.
Embora tenha afirmado o escorreito pagamento de cachês aos artistas que se apresentaram no evento, não fez prova documental do alegado, consoante determina a Cláusula Décima Segunda, Parágrafo Primeiro, alínea 'g' do instrumento de convênio (peça 1, pág. 52) 
De igual forma, a exigência de registro em cartório dos contratos de exclusividade de representação dos artistas não se trata de mera formalidade. O cumprimento dessa condição, expressamente estampada na Cláusula Terceira, inciso II, alínea 'oo', do termo de convênio (peça 1, pág. 45) , sob pena de glosa dos valores despendidos, é essencial para garantir a autenticidade do ato. Esse requisito não foi adimplido pelo ex-prefeito.
Como bem salientou o Ministério Público, as contratações por inexigibilidade de empresas intermediárias de artistas, Diego Figueiredo Souza e Luiz Carlos Vilefort de Araújo, não satisfizeram os pressupostos previstos no artigo 25, inciso III, da Lei 8.666/1993, porquanto não foi explicitada inviabilidade de competição. Além disso, não foi dada devida publicidade às supostas contratações por inexigibilidade, em afronta ao. artigo 26 da Lei 8.666/1993.
Como é cediço na jurisprudência desta Corte de Contas, não basta a comprovação da execução física do objeto do convênio, sendo, também, indispensável a demonstração da regularidade financeira mediante a evidenciação do liame causal entre a origem dos recursos e a aplicação das despesas, obedecida a legislação financeira vigente à época.
Diante da inércia do responsável, aduzo que não restou comprovada a boa-fé que se espera do gestor público, a configurar culpa grave.
Incumbe ao gestor o ônus de demonstrar o regular emprego dos recursos públicos a ele confiados, nos termos dos artigos 37, caput e inciso XXI, e 70, parágrafo único, da Constituição Federal de 1988; artigo 93 do Decreto-Lei 200/1967; artigo 66 do Decreto 93.872/1986.
Por essas razões, julgo irregulares a contas de Hércules Vandy Durães da Fonseca, com fundamento nos artigos 1º, 16, inciso III, da Lei 8.443/1992, e o condeno a ressarcir ao Erário a importância R$ 60.812,11, referida a 14/6/2012 (data de pagamento às empresas intermediárias) , devendo ser descontada a parcela de crédito de R$ 813,68, paga em 6/7/2012, atualizada monetariamente e acrescida dos consectários legais, na forma da legislação em vigor.  O valor atualizado do débito, em 12/4/2022, é R$ 108.895,63.
A impugnação da quantia de R$ 60.812,11 refere-se à parcela do plano de trabalho (contratação dos artistas) que não foi adimplida pelo responsável, e não à totalidade dos recursos do convênio, como equivocadamente aludiu a Unidade Técnica na instrução. Assim, o débito resulta da aplicação da participação da União sobre o montante de glosa do pagamento não-comprovado das atrações artísticas (R$ 64.000,00 * 95,02% = R$ 60.812,11) .
Aplico, ainda, ao responsável multa proporcional ao dano, prevista no artigo 57 da Lei 8.443/1992, c/c o artigo 267 do Regimento Interno do TCU. Nesse ponto, a penalidade atinente à contratação irregular de intermediário entre o ente público e os artistas ou empresários exclusivos, objeto de audiência do ex-prefeito, por sua natureza instrumental e vínculo ao débito, pode ser absorvida pela sanção pecuniária a ser cominada com base no referido dispositivo legal, em nome do princípio da consunção.
Registro, por fim, que não ocorreu a prescrição da pretensão ressarcitória e da pretensão punitiva. Ainda que prescrição relacionada a processos de controle externo tenha sido avaliada nos autos do RE 636.886/AL (tema 899 da repercussão geral) , até o momento, a manifestação da Suprema Corte diz respeito apenas à prescrição da execução dos títulos executivos expedidos pelo TCU.
Sendo assim, em homenagem ao princípio do Colegiado, aplico ao presente caso a jurisprudência pacífica desta Corte sobre a imprescritibilidade do dano ao Erário (Súmula TCU 282) , bem como sobre a aplicabilidade do prazo decenal para a contagem da prescrição da pretensão punitiva (Acórdão 1441/2016-TCU-Plenário, por mim redigido) .
Especificamente em relação à pretensão punitiva, não houve a prescrição decenal do artigo 205 do Código Civil, pois os recursos do convênio foram creditados na conta específica vinculada ao ajuste em 21/5/2012 (peça 13, p. 258) , ao passo que o ato autorizado da citação ocorreu em 27/6/2019 (peça 23) .
Ante o exposto, voto por que o Tribunal acolha a minuta de acórdão que ora submeto à apreciação do colegiado.
TCU, Sala das Sessões, em 24 de maio de 2022.
WALTON ALENCAR RODRIGUES 
Relator